臺灣嘉義地方法院民事判決　　　　　　　 93年度訴字第396號
原　　　告　庚○○○
　　　　　　癸○○
　　　　　　子○○
上列三人共同
訴訟代理人　辛○○　　住嘉義市.
被　　　告　壬○○　　住嘉義市.
　　　　　　丁○○　　住嘉義市.
　　　　　　戊○○　　住嘉義市.
　　　　　　丙○　　　住嘉義市.
　　　　　　丑○○　　住嘉義市.
　　　　　　甲○○　　住嘉義市.
上 列一 人
訴訟代理人　己○○　　住同上
被　　　告　乙○○　　住嘉義市.
　　　　　　　　　　　居嘉義市.
上列當事人間請求分割共有物事件，經本院於民國九十四年十二
月二十二日言詞辯論終結，判決如下：
    主  文
原告之訴駁回。
訴訟費用由原告負擔。
    事實及理由
一、被告壬○○、丁○○、戊○○、丙○、丑○○及甲○○經合
    法通知，均未於最後言詞辯論期日到場，核無民事訴訟法第
    三百八十六條各款所列情形，爰依原告之聲請，由其一造辯
    論而為判決。
二、原告起訴聲明原有三項，原告於本院民國九十三年七月一日
    審理中，當庭撤回有關共有人即被告丙○應有部分經設定抵
    押之債權由其負責，以及土地部分舖設柏油路面為嘉義市政
    府施工疏忽之恢復原狀部分聲明，縮減應受判決事項之聲明
    為請求分割共有物，此有該次言詞辯論筆錄在卷可稽，核與
    民事訴訟法第二百五十五條第一項第三款規定並無不合，自
    應准許。
三、原告起訴主張：系爭坐落嘉義市○○段三二五之一一地號土
    地（下稱系爭土地），面積二七一平方公尺，為兩造所共有
    ，被告應有部分面積合計一三九點二三平方公尺，原告應有
    部分面積合計一三一點七六平方公尺，依法並無不能分割情
    事，且兩造亦無不為分割之約定，因部分被告協議分割不易
    ，無法達成分割事宜，原告為增進土地利用價值，免於長年
    荒廢，並斟酌兩造應有部分比例及使用位置，請求以原物分
    割予兩造共有人。被告雖抗辯系爭土地為道路使用，然系爭
    土地於地籍圖上並無巷道使用之記載，且為都市計畫工業區
    用地，並未經徵收為道路使用。而該處原為泥土路，係因嘉
    義市政府誤舖柏油路，經原告反應為私有地後，市政府已將
    西面部分剷除復舊，足認系爭土地並非道路使用。再依附圖
    所示現狀，泥土路面積較原告應有部分合計面積稍有減少，
    為期早日分割完結，原告不擬要回短少部分面積，願無償供
    被告使用。並聲明：兩造共有坐落嘉義市○○段三二五之一
    一地號土地，面積二七一平方公尺，地目田，現為空地，請
    准予分割，以利原告耕作。分割方式從中對分，東面九三七
    七五分之四八一八０土地歸由被告共有取得，西面九三七七
    五分之四五五九五土地歸由原告三人取得。
四、被告方面：
  (一)被告壬○○未於言詞辯論期日到場，亦未提出準備書狀作何
    聲明或陳述。
  (二)被告丁○○、丁○○、丙○、丑○○及甲○○雖未於最後言
    詞辯論期日到庭，惟據先前到庭聲明及陳述，均表示不同意
    分割，系爭土地已經同意作為巷道使用多年，分割後通行不
    易。
  (三)被告乙○○聲明及陳述：不同意分割，系爭土地係既成巷道
    ，分割後通道太窄，發生火災不利通行救災。
五、原告主張系爭如附圖所示土地為兩造共有，前經嘉義市政府
    舖設柏油路面，經原告異議後，市政府已將西面部分柏油剷
    除復舊等情，業經原告提出土地登記謄本、地籍圖謄本各一
    份，嘉義市政府八十二年十二月七日八二府工土字第六六三
    ０三號函文影本一份為證，被告亦不爭執，且經本院勘驗現
    場，並由嘉義市地政事務所製有如附圖所示複丈成果圖一份
    在卷可稽，堪認原告上開主張為真實。
六、原告主張系爭土地為私人用地，無不能分割情事等語，為上
    開被告否認，抗辯稱系爭道路係通行多年之現有巷道等語，
    是以本件之爭點為：系爭土地是否因其使用目的有不能分割
    之情事。經查：
  (一)按各共有人得隨時請求分割共有物，固為民法第八百二十三
    條第一項前段所規定。惟同條項但書又規定，因物之使用目
    的不能分割者，不在此限。其立法意旨在於增進共有物之經
    濟效用，並避免不必要之紛爭。例如已闢為道路之共有土地
    ，係屬因土地之使用目的，不能分割（最高法院五八年臺上
    字第二四三一號判例參照）。蓋已闢為道路之共有土地，屬
    供公眾通行使用，事涉公益，自應認係因使用目的不能分割
    。最高法院八十七年度臺上字第一三八六號裁判意旨可資參
    照。又嘉義市建築管理自治條例所稱現有巷道，係指非都市
    ○○道路，並符合嘉義市建築管理自治條例公布實施前，曾
    指定建築線之現有巷道，經本府工務局認定無礙公共安全、
    公共衛生、公共交通及市容觀瞻者屬之，同條例第五條第一
    項第四款定有明文。
  (二)上開被告抗辯系爭土地為道路使用乙節，經被告丙○提出嘉
    義市政府工務局九十三年九月十七日嘉市工局建字第０九三
    ００八五六一七號函示：系爭土地即嘉義市○○街一一０巷
    為現有巷道之會勘紀錄一份在卷可參，而經函詢結果，系爭
    土地現供巷道通行，係都市計畫用地，戶政單位編定巷（嘉
    義市○○街一一０巷），於七十七年申請建築執照時認定為
    現有巷道等情，有嘉義市政府九十三年十一月五日府工建字
    第０九三０一一００一一號函附巷內嘉義市車店三二五之八
    地號申請建造執照，係以現有巷道中心退四公尺為建築線指
    定在案之嘉義市政府建設局七七嘉建局管使字第二九四號使
    用執照影本、使用執照申請書、圖示等影本各一份在卷可資
    參佐。則以系爭土地於七十七年即經以巷道中心指界為建築
    線，且供通行多年之事實，參諸上開自治條例規定所示，可
    認系爭土地確係現有巷道，自不因系爭土地是否舖設柏油或
    經徵收，而有不同之認定，原告以此主張非現有巷道，無足
    採憑。被告抗辯系爭土地供道路使用多年，係現有巷道之事
    實，堪予採信。再衡諸原告聲明主張系爭土地分割後作耕作
    使用，僅願將泥土路面現狀短少部分，無償供被告使用，則
    系爭土地經分割後，顯難期原告將其分得之部分繼續供作道
    路使用，如依原告分割方案分割後，將使通行巷道過於狹窄
    難行，難認妥適。系爭土地既為現有道路使用，事涉公益，
    揆諸上開說明，自應認系爭土地因使用目的不能分割。
七、綜上，系爭土地既供通行之用，如經分割，其使用目的，將
    無法達成，本院認自不能依循原告之請求而為分割。從而，
    原告依民法第八百二十三條第一項前段規定，請求分割系爭
    土地，為無理由，應予駁回。
八、兩造其餘之主張及提出之攻擊防禦方法，均不影響本院所為
    之前開判斷，自無再一一審論之必要，附此敘明。
九、據上論結，原告之訴為無理由，依民事訴訟法第三百八十五
    條第一項前段、第七十八條、第八十五條第一項前段，判決
    如主文。
中　　華　　民　　國　　94　　年　　12　　月　　30　　日
                  民事第一庭  法  官  陳端宜
上為正本係照原本作成。
如對本判決上訴，須於判決送達後20日內向本院提出上訴狀。
中　　華　　民　　國　　94　　年　　12　　月　　30　　日
                              書記官  洪麗惠
